【裁判字號】    96,訴,2396
【裁判日期】    980721
【裁判案由】    護照條例
【裁判全文】
臺灣高雄地方法院刑事判決              96年度訴字第2396號
公  訴  人  臺灣高雄地方法院檢察署檢察官
被      告  甲○○
上列被告因護照條例案件，經檢察官追加起訴（96年度偵緝字第
1460、1549號、96年度偵字第12893號），本院判決如下：
    主  文
甲○○無罪。
    理  由
一、公訴意旨略以：被告甲○○於民國92年底某日，明知將身分
    證交付他人可能會成為他人犯罪之工具，竟仍以新台幣（下
    同）3 萬元之代價，將其身分證交付予不詳年籍經營地下錢
    莊之蔣姓男子（下稱蔣姓男子），並容認蔣姓男子將該身分
    證交付予林政廷，由林政廷持不詳大陸人士照片、被告提供
    之身分證，委託不知情之旅行社業者，向外交部領事事務局
    高雄辦事處申請貼有大陸人士照片之被告護照，林政廷以此
    方式取得上開護照後，隨即以快遞寄送之方式，將前揭護照
    轉交大陸地區綽號「周老闆」者，供大陸人士偷渡美國使用
    ，因認被告涉犯護照條例第23條第3 項之將身分證交付他人
    以供冒名申請護照罪云云。
二、按被告以外之人於審判外之言詞或書面陳述，除法律有規定
    者外，依刑事訴訟法第159 條第1 項之規定，雖不得作為證
    據，但依同法第159 條之5 規定，經當事人於審判程序同意
    作為證據，法院審酌該言詞陳述或書面陳述作成時之情況，
    認為適當者，仍得作為證據，且如當事人、代理人或辯護人
    於法院調查證據時，知有上開不得為證據之情形，而未於言
    詞辯論終結前聲明異議者，視為有前項之同意。而本件關於
    證人林政廷於警詢中所為之陳述，被告於本院行準備程序時
    ，明確表示對於證據能力沒有意見（詳本院卷卷(三)第63頁）
    ，且被告亦未於本院審理過程中聲明異議，本院審酌上開陳
    述作成時之情況均屬正常，且與本案相關之待證事實具有關
    連性，因認上開證據均具有證據能力。
三、按犯罪事實應依證據認定之，無證據不得認定其犯罪事實；
    不能證明被告犯罪者，應諭知無罪之判決，刑事訴訟法第
    154 條第2 項、第301 條第1 項分別定有明文；另所謂認定
    犯罪事實之證據，無論其為直接或間接證據，均須達於通常
    一般人均不致有所懷疑，而得確信其為真實之程度，始得據
    為有罪之認定，若其關於被告是否犯罪之證明未能達此程度
    ，而有合理性懷疑之存在，致使無法形成有罪之確信，根據
    「罪證有疑、利於被告」之證據法則，即不得遽為不利被告
    之認定，此亦有最高法院29年上字第3105號、40年台上字第
    86號、76年台上字第4986號判例意旨可資參照。又刑法關於
    犯罪之故意，係採希望主義，不但直接故意，須犯人對於構
    成犯罪之事實具備明知及有意使其發生之兩個要件，即間接
    故意，亦須犯人對於構成犯罪之事實預見其發生，且其發生
    不違背犯人本意始成立，若對於構成犯罪之事實，雖預見其
    能發生，而在犯人主觀上確信其不致發生者，應以過失論，
    此亦有最高法院22年上字第4229號判例意旨可資參照，另若
    對構成犯罪之事實，未預見其發生，則自難認有間接故意。
    本件公訴意旨係認被告有涉犯護照條例第23條第3 項將身分
    證交付他人以供冒名申請護照罪之間接故意，依上所示，就
    被告將身分證交付蔣姓男子時，可能會成為他人犯罪之工具
    ，而容認蔣姓男子將該身分證用以冒名申請貼有大陸人士護
    照之證明，如未能達使通常一般人均不致有懷疑，可確信其
    為真實之程度，而仍有合理性懷疑之存在，即難認行為人對
    於構成犯罪事實之發生，存有間接故意，自不成立犯罪之故
    意。
四、訊據被告甲○○雖自承於92年年底，因當時施用毒品，擔任
    檳榔西施工作每月1 萬多元至2 萬元之薪水不夠花用，看報
    紙廣告向地下錢莊之蔣姓男子借3 萬元時，被要求提供本人
    身分證及水電單影本供質押，並簽交本票，但辯稱地下錢莊
    人員係將身分證、本票密封在信封，由伊捺印在密封處，約
    定上開質押物品不作他用，返還所借金錢後，即將身分證、
    本票原物交還，因清償借款前，即於93年10月23日入監執行
    觀察勒戒，隨後執行強制戒治，94年8 月15日停止強制戒治
    處分出監後，即無法再與蔣姓男子取得聯繫，伊不知質押之
    身分證將被用以冒名申請護照等語。而公訴意旨認被告涉犯
    護照條例第23條第3 項之將身分證交付他人以供冒名申請護
    照罪，無非以被告於警詢、偵查中之供述、證人林政廷之證
    言、被告之中華民國普通護照申請書影本為主要依據，惟查
    ：
  (一)依卷附於93年11月18日以被告名義申請之第000000000 號護
    照申請書（下稱系爭護照申請書，詳臺灣高雄地方法院檢察
    署96年度偵字第12893 號卷【影印卷，下稱航警卷】第8 頁
    背面），及被告自承該申請書上所貼用者為其本人身分證影
    本，但浮貼者非其本人之照片（詳內政部警政署航空警察局
    航警刑字第0950030509號卷【影印卷，下稱航警卷】第63頁
    背面），雖可證明於上開時間，有人持被告身分證冒名申請
    護照，且依該申請書上關於發照日期之記載，該護照（下稱
    系爭護照）業已核發，亦可認定，然上開事證僅可證明有人
    持被告身分證申請系爭護照之事實，尚無法證明被告有將身
    分證交付他人供冒名申請護照之犯罪故意，或明知將身分證
    交付他人，可能被用為他人犯罪工具，仍容認他人持其身分
    證冒名申請護照之間接故意。
  (二)證人林政廷雖證稱略以：經檢視系爭護照申請書，確認該次
    所申請之系爭護照為伊所收購，未見過甲○○，由伊提供系
    爭申請書上之大陸人士照片，委託不知情之旅行社業者，向
    外交部領事事務局高雄辦事處申請貼有大陸人士照片之甲○
    ○護照，再以快遞方式將護照轉交大陸地區綽號「周老闆」
    者，供大陸人士偷渡美國使用等語（詳航警卷第2 至4 頁）
    ，然證人林政廷既證稱未見過被告，足見其係向其他人收購
    被告之身分證冒名申請護照，則所述至多可證明系爭護照係
    證人林政廷透過第三者收購被告身分證所冒名申請，因證人
    林政廷並未證述向何人收購被告之身分證，無法經由該協助
    收購之第三者查證取得被告身分證之確實情形，是仍難逕認
    被告有將身分證交付他人供冒名申請護照之犯罪故意，或明
    知將身分證交付他人，可能被用為他人犯罪工具，仍容認他
    人持其身分證冒名申請護照之間接故意。
  (三)按地下錢莊於貸放金錢取得重利時，為取得借貸者依約償還
    本息之擔保，常要求簽交本票並提供包含身分證在內之證件
    ，其作用多在使借貸者有所忌憚，以確保債權收回之可能，
    以目前該行業運作之情形，僅需依約償還本息，多能取回前
    所交付之本票、證件等，尚少聽聞依約償還本息，而交付之
    證件被另作其他違法使用者，是自難單以向地下錢莊借貸被
    要求交付個人證件，及該證件嗣後被用以冒名申請護照之事
    實，推認借貸者事前明知將個人證件交付地下錢莊人員，該
    證件可能成為他人犯罪工具，而有容認他人持該證件冒名申
    請護照之間接故意。而本件被告於警詢、偵查中固供稱略以
    ：曾於92年年底，用身分證抵押向蔣姓男子所屬之地下錢莊
    借錢等語（詳航警卷第63至64頁、臺灣高雄地方法院檢察署
    96 年 度偵字第12893 號卷【影印卷】第5 至6 頁），然所
    供及上開事證至多可證明被告確因向地下錢莊借錢，將本人
    身分證交付予他人乙節，嗣後該身分證被提供用以申請系爭
    護照，仍難逕認被告有將身分證交付他人以供冒名申請護照
    之犯罪故意，且依上所示，亦難逕認有明知將身分證交付他
    人，可能被用為他人犯罪工具，仍容認他人持其身分證冒名
    申請護照之間接故意。
  (四)收購臺灣地區人民身分證，持大陸人士照片冒臺灣地區人民
    名義申請護照，其目的在提供大陸地區人士偷渡使用，收購
    者所圖無非賺取不法之鉅額報酬，是苟已收購得臺灣地區人
    民身分證，依常情自應儘速尋覓長相較為近似之欲偷渡大陸
    人士，以該大陸人士照片及收購之臺灣地區人民身分證冒名
    申請護照，並無長時間予以拖延之可能。而本件被告所為施
    用毒品及於93年10月23日入監觀察勒戒，隨後強制戒治，94
    年8 月15日始停止強制戒治處分出監後之所辯，經核與前案
    資料相符，此有臺灣高等法院被告前案紀錄表附卷可稽（詳
    本院卷卷(三)第93頁背面至94頁），而系爭護照申請核發時間
    ，如上所述為93年11月18日，距被告入監觀察勒戒之時間已
    有25日，依上所示，被告如係將其身分證提供他人冒名申請
    護照，收購者應無拖延至25日後始提出申請之可能，是被告
    辯稱其已入監觀察勒戒，無可能提供身分證予他人冒名申請
    護照，尚合常情，應堪採信。
  (五)綜上所述，本件尚無足夠證據可資證明被告有將身分證交付
    他人以供冒名申請護照之犯罪故意，或明知將身分證交付他
    人，可能被用為他人犯罪之工具，仍容認他人持其身分證冒
    名申請護照之間接故意，且依常情，被告如提供身分證供冒
    名申請護照，收購者亦無遲至25日後被告已入監執行觀察勒
    戒處分後，始冒名申請護照拖延獲得報酬之可能，則自應為
    被告無罪之諭知。
據上論斷，應依刑事訴訟法第301 條第1 項前，判決如主文。
本案經檢察官游淑玟到庭執行職務。
中    華    民    國    98    年    7     月    21    日
                刑事第六庭審判長法  官  李璧君
                                法  官  曾鈴
                                法  官  鄭峻明
以上正本證明與原本無異。
如不服本判決應於收受判決後10日內向本院提出上訴書狀，並應
敘述具體理由。其未敘述上訴理由者，應於上訴期間屆滿後20日
內向本院補提理由書(均須按他造當事人之人數附繕本)「切勿逕
送上級法院」。
中    華    民    國    98    年    7     月    21    日
                                書記官  吳韻芳


司法院資訊處製作；財團法人民間司法改革基金會備份。
